【裁判字號】    95,訴,2108
【裁判日期】    950928
【裁判案由】    返還房地
【裁判全文】
臺灣臺中地方法院民事裁定  95年度訴字第2108號
原      告  子○○
            丑○○
共      同
訴訟代理人  洪主雯    律師
被      告  辛○○
            庚○○
            己○○
兼  上三人
訴訟代理人  戊○○
被      告  壬○○
            申○○○
            卯○
            甲○○
上四人共同
訴訟代理人  酉○○
被      告  辰○○
            巳○○
            乙○○
被      告  癸○
            寅○○
兼  上二人
訴訟代理人  午○○
被      告  丁○○
訴訟代理人  丙○○
被      告  未○○
上列當事人間請求返還房地事件，本院裁定如下：
    主      文
原告之訴駁回。
訴訟費用由原告負擔。
    理      由
一、本件原告起訴意旨略以：被告辛○○、庚○○、己○○、戊
    ○○為訴外人邵萬益之繼承人。緣原告2 人係坐落台中縣大
    甲鎮○○○段149之1地號耕地之所有人，與訴外人邵萬益、
    被告未○○、壬○○、申○○○、卯○、甲○○、辰○○、
    巳○○、乙○○、癸○、寅○○、午○○、丁○○、訴外人
    邵枝等人訂有耕地三七五租約。原告為方便被告等人耕作上
    開149之1地號耕地，遂於鄰地即其2人所有之同段149地號土
    地（下稱系爭土地）上興建磚造建物（門牌號碼：台中縣大
    甲鎮○○里○○路33巷1 號，下稱系爭建物，未保存登記）
    ，供承租人即被告等放置農具、歇息之用，並酌收百斤稻穀
    作為租金，被告等均於繳付上開149之1地號耕地租金時一併
    給付之，迄今已有50餘年。本件原告長年旅居國外，因慮及
    晚年回國欲為建屋，始至系爭土地察看，然發現上開農舍已
    破舊不堪、雜草叢生、屋頂簷壁多處破損，經向鄰近住戶打
    聽，查知系爭建物已無人使用，是被告等人已顯未盡善良管
    理人之注意義務為保管，且未依約定方法使用租賃物，而有
    違反民法第432條第1項、第438條第1項之情形，且原告2 人
    亦欲收回系爭建物自住並重新建築，依土地法第100條第1款
    規定亦得終止上開系爭建物之租賃契約。爰以起訴狀繕本之
    送達為終止租賃契約之意思表示，請求被告將系爭建物內之
    物品清除，並將系爭建物返還原告（聲明第1 項）。另被告
    等亦於系爭建物基地外之系爭土地放置貨櫃屋、搭建鐵皮屋
    、長期放置汽、機車，無權占有系爭建物基地以外之系爭土
    地，爰依民法第767 條前段、中段規定，請求被告系爭土地
    （系爭建物基地以外）之地上物清除，並將土地返還原告（
    聲明第2項）等語。
二、按承租人之農舍原由出租人無條件供給者，本條例施行後，
    仍由承租人繼續使用，出租人不得籍詞拒絕或收取報酬，耕
    地三七五減租條例第12條，定有明文。所謂農舍，係為耕作
    之便利，供佃農居住、使用之住屋、堆肥舍、豬舍、工寮等
    建築。此農舍之使用權係附屬於耕地之租賃關係而生，故耕
    地租賃關係消滅時，農舍之使用權亦即隨之消滅，承租人應
    負返還農舍於出租人之義務（最高法院43 年台上字第1號、
    46年台上字第1249號、64年台上字第571 號判例要旨參照）
    。換言之，為耕作之便利由承租人提供之農舍，承租人之使
    用權具有附隨性，因地之租賃關係之消滅而消滅，存續而存
    續。而由上開法文觀之，出租人既須為無條件供給，則於出
    租人收取對價時，則舉輕以明重，若為地三七五減租條例第
    12條之農舍，仍具農舍之使用權之附隨性甚明。次按，耕地
    租約依上開條例第6條第1項規定，固須作成書面，並須登記
    。惟此一規定，係為保護佃農及謀舉證之便利而設，非謂凡
    租約之訂立、變更、終止或換訂，須經登記始能生效（最高
    法院51年台上字第2629號判例要旨參照）。是以，上開農舍
    之無償提供使用或有償使用，亦不以作成書面或登記為必要
    甚明。本件依原告主張，原告係於50餘年前為方便被告等人
    耕作上開149之1地號耕地，而提供系爭建物，供承租人即被
    告等放置農具、歇息之用。參以，原告對於被告陳述，系爭
    建物係於民國（下同）31年由原告提供（原告所爭執者，僅
    為是否包括系爭建物基地以外之系爭土地），不為爭執。是
    以，本件系爭建物縱為承租人酌收百斤稻穀作為租金（被告
    等均於繳付上開149之1地號耕地租金時一併繳交），而非無
    償，然系爭建物為上開減租條例第12條所稱之農舍已明（註
    ：耕地三七五減租條例於40年制定）。次查，系爭土地係緊
    鄰上開149之1地號耕地，業據兩造陳明，而依被告所提之地
    圖謄本觀之系爭土地且為上開149之1地號耕地所包圍，系爭
    土地前於上開149之1地號耕地租佃契約訂立時，亦為耕地（
    目前為建地），此觀諸卷附之系爭土地登記簿謄本上所載亦
    明。固然系爭建物（註：面積321.5 平方公尺，依原告提出
    之稅籍證明書可知）僅占有系爭土地（註：面積1,080 平方
    公尺）之一部。然衡以，4、50 年前耕作種植稻米者，於收
    成後，均係利用農舍廣場以為曬穀之用，此由照片所示系爭
    土地之空地部分，即於系爭建物之農舍前即明。本件系爭建
    物，既係原告提供予被告等人使用，則系爭建物所占以外之
    系爭土地，亦顯係原告將之一併供予被告等人（有償）使用
    （民法第98條參照）甚明。本此而論，上開減租條例第12條
    所指之農舍，於本件應係包括系爭土地及其上之系爭建物，
    堪予認定。
三、次按，出租人與承租人間因耕地租佃發生爭議時，應由當地
    鄉（鎮、市、區）公所耕地租佃委員會調解；調解不成立者
    ，應由直轄市或縣（市）政府耕地租佃委員會調處；不服調
    處者，由直轄市或縣（市）政府耕地租佃委員會移送該管司
    法機關，司法機關應即迅予處理，並免收裁判費用。前項爭
    議案件非經調解、調處，不得起訴；經調解、調處成立者，
    由直轄市或縣（市）政府耕地租佃委員會給予書面證明。為
    耕地三七五減租條例第26條所明定。是以，租佃爭議事件，
    以經過調解、調處為起訴必備要件，如未經調解、調處而逕
    行起訴者，即屬欠缺訴訟要件，應依民事訴訟法第1項第6款
    規定，予以裁定駁回（最高法院54年度台上字第2981號判決
    要旨參照）。本件兩造就上開149之1地號耕地存有耕地三七
    五租約，而原告所請求返還之系爭土地及建物，均係屬耕地
    三七五減租條例第12條所指之農舍，對於上開耕地租佃契約
    具有附隨性，亦如前述，故亦屬租佃契約爭議事件。是依上
    開說明，自亦應經調解、調處之程序甚明。然本件原告未經
    上開程序，即逕為起訴，是依上開說明，起訴之其他要件，
    即有欠缺，自應依上開規定，予以裁定駁回，爰為裁定如主
    文第1項所示。
四、依民事訴訟法第249條第1項第6款、第95條、第78 條，裁定
    如主文。
中    華    民    國    95    年    9     月    28    日
                  民事第四庭    法  官  陳添喜
正本係照原本作成。
如不服本裁定應於送達後10日內向本院提出抗告狀，並繳納抗告
費新臺幣1000元。
中    華    民    國    95    年    9     月    28    日
                                書記官


司法院資訊處製作；財團法人民間司法改革基金會備份。
